【裁判字號】    94,訴,2145
【裁判日期】    951011
【裁判案由】    履行協議
【裁判全文】
臺灣板橋地方法院民事判決              94年度訴字第2145號
原      告  乙○○
訴訟代理人  甲○○律師
複  代理人  袁瑞成律師
被      告  丁○○
            戊○○○
共      同
訴訟代理人  丁福慶律師
複  代理人  陳智勇律師
上列當事人間請求履行協議事件，本院於民國95年9 月25日言詞
辯論終結，判決如下：
    主  文
被告應連帶給付原告新台幣壹佰參拾玖萬肆仟伍佰零捌元，及其
中新台幣壹佰壹拾萬元部分自民國九十一年四月十一日起、新台
幣貳拾玖萬肆仟伍佰零捌元部分自民國九十四年十月十六日起，
均至清償日止，按年息百分之五計算之利息。
原告其餘之訴駁回。
訴訟費用由被告連帶負擔十分之四，餘由原告負擔。
本判決第一項於原告以新台幣肆拾陸萬伍仟元供擔保後，得假執
行。但被告得以新台幣壹佰參拾玖萬肆仟伍佰零捌元預供擔保而
免為假執行。
原告其餘假執行之聲請駁回。
    事實及理由
一、本件原告起訴主張：(1)原告乙○○（原名陳秀蘭）參加被告
    丁○○所招募以伊為會首，會期自民國86年9 月15日起至89
    年8 月15日止之互助會。被告丁○○原本應於89年8 月給付
    原告標金新台幣（下同）110 萬元，然竟倒會而無法按時付
    款，致原告受有損害，雙方因此於90年7 月協議約定被告丁○○應於91年4 月10日前給付原告110 萬元，並以被告戊○○○為連帶保證人。(2)被告戊○○○另參加原告所招募為會
    首，會期自86年7 月10日起至91年4 月10日止之互助會。被
    告戊○○○等原本應從89年4 月至91年4 月給付原告合計22
    3 萬4,076 元，然竟倒會而無法按時付款，致原告受有損害
    ，雙方因此於90年7 月協議約定被告戊○○○分期給付清償
    前開金額，並以被告丁○○為連帶保證人。(3)詎料被告丁○○、戊○○○等屆期未依約清償債務，依兩造上述協議書之
    約定，即視為全部到期，被告應負全部之給付責任，且之前
    所為之給付作為違約懲罰金。嗣原告迭向被告丁○○、戊○○○等2 人催討債務，渠等均置之不理，迄未清償，自均應
    負債務不履行之連帶清償責任。原告爰依兩造協議書約定、
    最高法院46年台上字第386 號判例要旨、民法第229 條、第
    233 條、第273 條、第740 條之規定，訴請告丁○○、戊○○○等2 人連帶償還會款債務333 萬4,076 元及遲延利息等
    情。並為訴之聲明：(1)被告應連帶給付原告333 萬4,076 元
    ，及其中110 萬元自91年4 月10日起至清償日止，其餘223
    萬4,076 元自本院94年度促字第54634 號支付命令送達被告
    翌日起至清償日止，按年息百分之5 計算之利息(2)原告願供
    擔保，請准宣告假執行。
二、被告則以：(1)系爭協議書係被告遭原告脅迫後所書立，依民
    法第198 條「因侵權行為對被害人取得債權者，被害人對該
    債權之廢止請求權雖因時效而消滅，仍得拒絕履行」之規定
    ，被告可拒絕履行。(2)縱系爭協議書不為無效，原告主張被
    告於起訴前已經給付194 萬9,568 元俱為違約金，該違約金
    顯屬過高，請准予酌減。按民法第321 條規定：「對於一人
    負擔數宗債務，而其給付種類相同者，如清償人所提出之給
    付，不足清償全部債額時，由清償人於清償時指定其應抵充
    之債務」、同法第322 條第1 款：「清償人不為前條之指定
    者，依左列規定，定其應抵充之債務：一、債務已屆清償期
    者，儘先抵充」。查被告於本件起訴前已經給付原告194 萬
    9,568 元，此有原告親筆書立之還款明細可稽。原告雖稱自
    90年7 月至94年6 月，被告共只清償141 萬9,500 元，然實
    與事實不符。蓋還款明細已載明至91年5 月，被告僅欠原告
    280 萬4,008 元，經被告陸續還款之後，至94年7 月又還14
    1 萬9,500 元，僅欠138 萬4,508 元。故依該還款明細記載
    ，被告自90年7 月至94年6 月共給付給原告194 萬9,568 元
    無誤，已經超過110 萬元協議書之數額，故此110 萬元部份
    並無違約。(3)原告於起訴前，又欲片面主張高額利息，被告
    不同意才未繼續付款，並非惡意違約。在被告按照上開不實
    在的協議書還款一段時間後，原告竟又未經雙方同意，即片
    面主張上開協議書所載金額僅為本金（其實協議書金額已經
    包含簽約之日起至清償之日止的利息，詳如後述），被告尚
    應還給原告相當於月息百分之1 之利息，被告在每個月還給
    原告之3 萬元中，僅9,000 元是償還本金，2 萬1,000 元是
    償還利息，並於94年6 月間告知被告協議已經到期應重簽新
    約等語。以原告上開計息方式，被告償還194 萬9568元之中
    ，約僅有58萬4,870 元償還本金，其餘皆為利息（計算式：
    0000000*9000/30000＝584870.4），如此計算方式被告斷不
    能接受，因為系爭協議書之金額已經算入高額利息，現在原
    告又片面主張高額的利息，為避免被告之清償流於枉然，所
    以自94年7 月起就未再清償，同時聲請調解，故被告未繼續
    還款，並非出於惡意。(4)系爭2 份協議書之總金額333 萬4,
    076 元，並非被告積欠原告會款之真實金額，而是加上月息
    百分之1 之複利計算而來，故縱被告於94年7 月起未再付款
    予原告屬於違約，原告亦因債權金額內含高額利息之計算方
    式，實無具體損害可言。(5)本件以丁○○為會首之合會，係
    原告之配偶王錦昌（即丁○○之外甥）參加1 會，該會連同
    會首在內，共43個成員，每會2 萬元，期間為自86年8 月15
    日起至89年8 月15日止，就算王錦昌在最後1 期得標，應得
    的會款亦僅84萬元，何來110 萬元，況且該會只開到29期左
    右即告倒會，王錦昌支付之會款頂多為58萬元（扣除每期標
    金2,500 元，事實上不會超過50萬7,500 元，故協議書記載
    110 萬元並不實在。又以原告乙○○為會首之合會，係丁○○參加2 會，戊○○○並未參加，該會連同會首在內，共50
    個成員，每會亦為2 萬元會期為87年7 月10日起至90年11月
    10日止，縱然丁○○在第2 期、第3 期就標，並在得標後倒
    會，金額應為188 萬元，更何況會單上載明「會期未過半數
    請勿連標」，故丁○○倒會之金額絕對在188 萬元以下，並
    非協議書所載之223 萬4,076 元等語置辯。並為答辯聲明：
    (1)原告之訴及假執行之聲請均駁回；(2)如受不利之判決，願
    供擔保請准宣告免為假執行。
三、原告主張兩造因會款糾紛，於90年7 月，由被告丁○○、戊○○○互為連帶保證人，分別與原告簽訂協議書，被告丁○○同意於91年4 月10日前給付原告110 萬元，被告戊○○○
    同意積欠原告之會款223 萬4,076 元，自90年7 月10日起分
    期清償，嗣被告並未依約清償債務完畢之事實，業據原告提
    出協議書2 件為證，且被告亦不爭執，自堪信為真實。
四、被告抗辯系爭協議書係被告遭原告脅迫後所書立，依民法第
    198 條之規定，被告可拒絕履行，且系爭協議書之總金額33
    3 萬4,076 元，並非被告積欠原告會款之真實金額云云。經
    查：
（一）證人即被告丁○○之兄丙○○固證稱：「兩造簽協議書的
      當天凌晨一點多左右，許金鳳打電話給我，並拜託我向原
      告講這件事。我電話中請他們不要大吵大鬧，許金鳳在電
      話中有提到說對方要打她，還有擾亂安寧，我告訴許金鳳
      如果如此可以報警處理，許金鳳說她基於親戚關係，不要
      報警處理」、「原告乙○○的先生王錦昌是我堂姐的大兒
      子」、「我聽到王錦昌與許金鳳大吵大鬧」、「（剛剛提
      及的大吵大鬧的時候，是否有講到要簽本票？）許金鳳電
      話中告訴我，要簽協議書的時候，對方有要打她的動作，
      我就告訴她，如果這樣就不要簽，沒有提到本票的事情，
      祇有說要簽協議書」、「（上述要打許金鳳的人是誰？）
      許金鳳說是王錦昌」等語；證人即被告之女己○○亦證稱
      ：「（提示原證二、三協議書，有無看過？）有」、「（
      簽協議書當時，你有無在場？）有在場」、「（原告方面
      何時到你家？有多少人去？當時現場還有何人？）差不多
      是晚上10多快11點左右，我看到是他們兩夫妻，還有就是
      我們家的人」、「（當時雙方有無吵鬧或動手情事？）有
      ，那時候他們夫妻一進來，情緒很激動，叫囂聲很大聲，
      當時他們一直逼迫我爸、媽，原告先生還拉住我媽的衣領
      ，作勢要打她」、「（妳父母最後為何會簽協議書？）是
      因為被逼迫的，我祖母剛出院不久，她在房間裡面，已經
      受不了」、「（如何逼迫？）原告夫妻一直待到很晚，並
      說不簽他們就賴著不走，還要找律師」等語，惟證人丙○○僅在電話中聽聞兩造大聲吵鬧，並未實際目睹原告或其
      配偶向被告施暴，且係經被告戊○○○於電話中轉述對方
      欲打人等情，另證人己○○乃被告之女，所為證述內容難
      免有偏頗被告之虞，亦難遽予採信，是上述證言尚不足證
      明兩造簽訂協議書時，原告或其配偶等人果有向被告施予
      強暴脅迫。實則原告既係因高額會款遭被告夫妻倒會，損
      失不貲，於登門向被告討債時，難免出言不遜、情緒激動
      致雙方發生口角及肢體接觸，是縱當時原告確一再逼迫被
      告，且作勢要打被告，然被告實際並未受原告以不法惡害
      之言語恐嚇，亦未遭原告施暴毆傷，自難認被告係受強暴
      脅迫而簽訂協議書，此觀諸被告非但當時未報警處理，事
      事後仍分期清償債務致94年間，尤屬灼然。是被告抗辯系
      爭協議書係遭原告脅迫後所書立，可拒絕履行云云，即無
      足取。
（二）按「稱和解者，謂當事人約定，互相讓步，以終止爭執或
      防止爭執發生之契約」、「和解有使當事人所拋棄之權利
      消滅及使當事人取得和解契約所訂明權利之效力」，民法
      第736 、737 條分別定有明文。查兩造因會款糾紛，於90
      年7 月，由被告丁○○、戊○○○互為連帶保證人，分別
      與原告簽訂協議書，被告丁○○同意於91年4 月10日前給
      付原告110 萬元，被告戊○○○同意積欠原告之會款223
      萬4,076 元，自90年7 月10日起分期清償，已如前述，該
      協議書既約定被告互為連帶保證人，及原告同意被告緩期
      清償與分期清償，核其性質應屬和解契約，故不論原會款
      債權債務關係存在何人之間，及實際積欠會款金額多少，
      協議書之和解約契一旦成立，兩造即同受拘束。故被告抗
      辯系爭協議書之總金額333 萬4,076 元，並非被告積欠原
      告會款之真實金額云云，縱然屬實，被告仍應依協議書之
      和解契約履行。
五、被告抗辯系爭協議書合計333 萬4,076 元之債務，被告已分
    期清償原告194 萬9,568 元，僅欠138 萬4,508 元之事實，
    業經被告提出原告書立之還款明細為證，且原告亦不否認倘
    被告分期給付原告之金額全部抵償本金，不另計算利息者，
    本金部分確尚欠138 萬4,508 元等情，惟主張被告給付之金
    額應先扣利息云云。經查：系爭110 萬之協議書，係約定被
    告丁○○應於91年4 月10日前給付原告110 萬元，系爭223
    萬4,076 元之協議書，則約定被告戊○○○應於90年7 月10
    日、8 月10日、8 月25日、9 月10日、10月10日、11月10日
    、12月10日、91年1 月10日、2 月10日、3 月10日、4 月10
    日各給付原告3 萬元，並自91年5 月10日至94年8 月10日止
    ，每月給付原告4 萬5,709 元，此有原告提出之協議書2 件
    附卷可稽，觀諸上開協議書並無關於利息之記載，則依一般
    經驗法則及社會常情判斷，有關會款利息部分，應已算入還
    款總額中，或原告已拋棄利息部分之請求，於被告依約定履
    行完畢，全部債務即歸消滅，原告當然不得再向被告請求給
    付利息，是原告主張被告所還款項先應抵充利息，實不足取
    ，而被告抗辯系爭協議書合計333 萬4,076 元之債務，被告
    已分期清償原告194 萬9,568 元，僅欠138 萬4,508 元之事
    實，則堪信為真實。
六、又系爭110 萬之協議書，係約定被告丁○○應於91年4 月10
    日前給付原告110 萬元，而系爭223 萬4,076 元之協議書，
    係約定被告戊○○○應自90年7 月10日起至94年8 月10日止
    分期清償，既如前述，是被告分期清償原告之194 萬9,568
    元，應認係用以清償系爭223 萬4,076 元之協議書債務，另
    110 萬之協議書債務則並未清償，故被告尚欠原告之138 萬
    4,508 元債務，其中包括被告丁○○應於91年4 月10給付原
    告之110 萬元（被告並自94年4 月11日起負延遲責任），及
    被告戊○○○尚未清償原告之28萬4,508 元。
七、原告固主張依協議書約定，被告屆期未依約清償債務，視為
    全部到期，且先前已為之給付即作違約懲罰金云云。惟按「
    約定之違約金額過高者，法院得減至相當之數額」，民法第
    252 條定有明文。查兩造223 萬4,076 元協議書記載：「若
    有1 期不為給付．．．，之前所為之給付，願作違約之懲罰
    」，核屬違約金之約定，本院審酌被告戊○○○已分期清償
    原告194 萬9,568 元，尚欠28萬4,508 元而已，且自94年7
    月始未依約履行，迄94年10月被告收受支付命令，原告所受
    損失僅為該段期間之法定遲延利息，金額不逾1 萬元，兩造
    約定之違約金額顯然過高，爰依職權酌減為1 萬元，故被告
    戊○○○尚欠原告之金額即為29萬4,508 元。
八、從而，原告依協議書之和解契約法律關係，請求被告連帶給
    付原告139 萬4,508 元，及其中110 萬元部分自91年4 月11
    日起、29萬4,508 元部分自支付命令送達被告（於94年10月
    5 日寄存送達，經10日生效）翌日即94 年10 月16日起，均
    至清償日止，按年息百分之5 計算之利息，為有理由，應予
    准許。逾此範圍則為無理由，應予駁回。
九、兩造分別陳明願供擔保請准宣告假執行及免為假執行，就原
    告勝訴部分，爰各酌定相當擔保金額准許之；至原告敗訴部
    分，其假執行之聲請失所附麗，應予駁回。
十、本件事證已臻明確，兩造其餘主張及攻擊防禦方法，核與判
    決結果不生影響，爰不一一論述，附此敘明。
據上論結，本件原告之訴為一部有理由，一部無理由，依民事訴
訟法第79條、第390 條第2 項、第392 條第2 項，判決如主文。
中    華    民    國    95    年    10    月    11    日
                  民事第二庭    法  官  連士綱
以上正本係照原本作成
如對本判決上訴，須於判決送達後20日內向本院提出上訴狀
中    華    民    國    95    年    10    月    13    日
                                書記官  李宏明


司法院資訊處製作；財團法人民間司法改革基金會備份。
